【裁判字號】    89,訴,168
【裁判日期】    890726
【裁判案由】    返還公同共有土地
【裁判全文】
臺灣花蓮地方法院民事判決                          八十九年度訴字第一六八號
    原      告  乙○○
    送達代收人  甲○○
    被      告  丙○○
    訴訟代理人  林武順律師
右當事人間請求返還公同共有土地事件，本院判決如左：
    主    文
被告應給付原告新台幣柒拾萬仟伍佰伍拾元。
原告其餘之訴駁回。
訴訟費用由原告負擔五分之二，餘由被告負擔。
    事      實
甲、原告方面
  一、聲明：
      (一)被告應給付原告新台幣（下同）二百萬元。
      (二)訴訟費用由被告負擔。
  二、陳述：
      (1)被告侵占兩造公同共有土地，系爭土地原由兩造之父陳信祿贈與兩造，約定
        暫將所有權登記於被告名下，待可分割時，再無條件分割登記予原告。被告
        未經原告同意，竟違反約定書之協議私下將該筆土地所有權移轉登記予其子
        名下，依被告違反約定、民法第一百八十四條、第一百七十九條訴請判決如
        聲明。
     (2)對被告抗辯之陳述：被告所提贈與契約書係被告偽造。陳信祿均係陳興春在
       照顧，我們是提供金錢，節日都有給錢，平常有時亦會給。系爭土地我一直
       耕作至八十八年初才被阻止。
  三、證據：提出約定書、土地登記簿謄本、戶籍謄本影本各一件、土地登記謄本一
      件、地籍圖影本一件、照片六幀為證，並聲請訊問證人陳興春及曾阿妹。
乙、被告方面
  一、聲明：
      (一)駁回原告之訴。
      (二)訴訟費用由原告負擔。
  二、陳述：
      (1)原告因未負孝養父親之責，土地被父親收回。
      (2)系爭土地現登記為陳永華所有，被告並非所有人，並無處分該土地之權能。
        不論原告對被告並無所謂不當得利及侵權行為請求權，原告起訴請求被告將
        系爭土地返還分割，顯然無從予以准許。
  三、證據：提出土地贈與契約書二件、診斷證明書影本二件、土地贈與所有權移轉
      契約書影本一件，聲請訊問證人林明威。
    理      由
壹、程序方面：
    按請求之基礎事實同一、不甚礙被告之防禦及訴訟之終結者，原告得將原訴變更
    或追加，民事訴訟法第二百五十五條第一項第二款、第七款定有明文。本件原告
    以被告違反約定書聲明起訴請求被告將系爭土地分割返還，於本院言詞辯論進行
    中，變更訴訟標的主張請求賠償無法返還系爭土地損害二百萬元，其所請求之基
    礎事實同一，亦不甚礙被告之防禦及訴訟之終結（被告已為言詞辯論，見本院八
    十九年六月二日筆錄），均合於前揭規定，應予准許。
貳、實體方面：
一、本件爭點：陳信祿撤銷贈與對原告是否生效？被告違反兩造前開約定書，應否負
    賠償責任？
    原告起訴主張：被告侵占兩造公同共有土地，系爭土地原由兩造之父贈與兩造，
    約定暫將所有權登記於被告名下，待可分割時，再無條件分割登記予原告。被告
    未經原告同意，竟違反約定書之協議私下將該筆土地所有權移轉登記予其子名下
    。
    被告抗辯：原告因未負孝養父親之責，土地被父親收回。
二、原告起訴主張系爭土地係兩造之父陳信祿贈與其二人，兩造約定暫將所有權登記
    於被告名下，待可分割時，再無條件分割登記予原告之事實，提出約定書為證；
    被告亦不爭執，堪信為真實。又原告主張被告未經原告同意，竟違反約定書之協
    議私下將該筆土地所有權移轉登記予其子名下，提出被告不爭執之土地登記簿謄
    本、戶籍謄本影本各一件、土地登記謄本一件為證；被告抗辯原告因未負孝養父
    親之責，土地被父親收回。提出土地贈與契約書二件、診斷證明書影本二件、土
    地贈與所有權移轉契約書影本一件為證。原告則陳稱被告所提贈與契約書係被告
    偽造，陳信祿均係陳興春在照顧，原告於節日等都有拿錢給陳信祿；提出照片六
    幀為證。證人陳興春則證稱：父親遺產分給三兄弟，土地各一塊，土地為何移轉
    予被告我不知道，系爭土地於七十幾年間約由三兄弟輪耕（見本院八十九年六月
    二日筆錄）；證人楊鄉皚證稱：因兩個兒子都不孝，所以擬此贈與契約書將土地
    贈予孫子陳文華，簽約當時我並不在場，是陳信祿拿回來讓我簽名見證，他說兩
    個兒子都不孝，土地分好了就沒有再理父親；證人陳永華證稱：祖父於八十年至
    八十五年由其父（被告）照顧，之後由我照顧，祖父自己去代書那裏辦過戶，他
    怎麼想的我不知道，他說要我扶養他，死後要拜他（見本院八十九年六月十六日
    筆錄）；證人林明威證稱：約定書及贈與契約均係我所寫，印章及指印係陳信祿
    親自蓋的，約定書由陳信祿當贈與人兼見證人，之後的贈與契約係陳信祿與陳文
    華一起來，說兩造不孝要將財產贈與陳文華，他說乙○○不孝順，當初是說連丙
    ○○的份也一起贈與陳文華，之前因法令限制無法分割或移轉共有而登記在丙○
    ○名下，另一筆建地分給最小的弟弟，並無糾紛，有糾紛部分僅系爭土地（見本
    院八十九年六月二十八日筆錄）。綜上以觀，陳信祿因二造未負扶養義務而撤銷
    贈與，惟其僅對被告丙○○表示撤銷贈與，而未對原告為撤銷贈與之表示。按受
    贈人對於贈與人，有扶養義務而不履行者。贈與人得撤銷其贈與；贈與之撤銷，
    應向受贈人以意思表示為之。民法第四百十六條第一項第二款、第四百十九條定
    有明文。是以陳信祿撤銷系爭土地贈與原告部分，對原告不生效力。被告受贈系
    爭土地部分雖經贈與人陳信祿撤銷贈與，惟不影響被告與原告訂立之前開約定書
    之效力，依現行農業發展條例第十六條、第十七條規定，該土地已可分割移轉予
    原告名下，原告自得依該約定書請求被告履行，惟被告已於八十五年七月十六日
    將該土地以贈與名義移轉登記予其子陳文華名下，有前開土地登記謄本、土地贈
    與所有權移轉契約書影本一件可考，被告已陷於給付不能，自應賠償原告之損害
    （民法第二百二十六條第一項），又負損害賠償責任者，除法律另有規定或契約
    另有訂定外，應回復他方損害發生前之原狀（民法第二百十三條），原告起訴原
    請求被告將系爭土地分割登記予原告（回復原狀），惟被告均不回復，原告自得
    依民法第二百十四條之規定請求金錢賠償。
三、按損害賠償，除法律另有規定或契約另有訂定外，應以填補債權人所受損害及所
    失利益為限，民法第二百十六條定有明文。依系爭土地依約定書原告有二、八０
    三平方公尺之應有部分，被告將該部分已移轉登記予陳文華，原告之損失即為該
    部分土地之價額，原告就系爭土地價額除提出地籍圖影本一件，主張該土地臨台
    九線道路外，未提出確切價額證明，本院依民事訴訟法第二百二十二條第三項認
    應以公告現值計算系爭土地原告應有部分之價額，而原告受贈系爭土地面積為二
    、八０三平方公尺，該土地之公告現值為每平方公尺二五一元，有前開約定書、
    土地登記謄本可稽，則該部分土地公告現值為七０三、五五三元，原告請求被告
    賠償於七０三、五五三元範圍內，為有理由，應予准許；超過上述部份之請求，
    則無理由，應予駁回。
四、本件已因被告依約定書給付不能應負損害賠償責任而為原告勝訴之判決，原告主
    張之其餘請求權為訴訟標的之競合，即不再審酌，兩造其餘之主張及攻擊防禦方
    法，因本件事實已臻明確且無礙於本件之認定及判決之結果，本院即無庸逐一論
    述，併此敘明。
五、據上論結，本件原告之訴為一部有理由、一部無理由，爰依民事訴訟法第七十九
    條但書，判決如主文。
中      華      民      國    八十九    年      七      月    二十六    日
~B法      官  林麗玉
右正本證明與原本無異。
如對本判決不服，應於送達後廿日內，向本院提出上訴狀（應抄附繕本）。
~B法院書記官  黃倪濱
中      華      民      國    八十九    年      八      月      四      日


司法院資訊處製作；財團法人民間司法改革基金會備份。
